【裁判字號】    98,重訴,427
【裁判日期】    981110
【裁判案由】    損害賠償
【裁判全文】
臺灣臺中地方法院民事判決             98年度重訴字第427號
原  告  丙○○○
        戊○○
        丁○○
        甲○○
        乙○○
被  告  己○○
上列被告因殺人案件（本院98年度重訴字第2112號），經原告提
起刑事附帶民事訴訟請求損害賠償，經本院刑事庭裁定移送前來
（98年度附民字第326號），本院於民國98年10月22日言詞辯論
終結，判決如下：
    主  文
被告應分別給付原告丙○○○、戊○○、丁○○、甲○○、乙○○各新臺幣貳佰肆拾萬元、壹佰萬元、壹佰萬元、壹佰萬元、壹
佰萬元；及均自民國九十八年八月十一日起至清償日止，按年息
百分之五計算之利息。
原告其餘之訴駁回。
本判決於原告丙○○○、戊○○、丁○○、甲○○、乙○○各以
新臺幣捌拾萬元、參拾參萬元、參拾參萬元、參拾參萬元、參拾
參萬元為被告供擔保後，得為假執行。
原告其餘假執行之聲請駁回。
    事實及理由
甲、程序事項：
    原告戊○○、甲○○經合法通知，未於言詞辯論期日到場，
    核無民事訴訟法第386條各款所列情形，爰依被告之聲請，
    由其一造辯論而為判決。
乙、實體事項：
一、原告起訴主張：
(一)、被告與訴外人即被害人何金龍（即原告丙○○○之配偶、原
    告戊○○、丁○○、甲○○、乙○○之父，下稱被害人）結
    識已約40餘年，惟雙方時有口角糾紛發生。嗣於民國98年4
    月19日下午1時10分許，在臺中縣大甲鎮○○里○○街35巷
    30 號前，被告與被害人因細故又發生口角爭執，竟於同日
    下午1時30分許，在上開地點，手持路旁撿拾之實心木棍，
    向被害人之頭顱部位揮擊至少2下，致被害人頭部顱骨骨折
    ，併發左右側大腦硬腦膜下腔出血、腦幹出血之傷害。被告
    行兇後，雖目睹被害人因傷倒地不起，惟仍獨自返回臺中縣
    大甲鎮○○里○○街35巷32號之車行中觀看電視，而未將被
    害人送醫救治。適被告之車行同事即訴外人楊碧卿發現被害
    人倒臥血泊之中，隨即通知原告丙○○○前往處理，原告丙○○○即趕赴現場並通知救護車將被害人送往臺中縣大甲鎮
    光田綜合醫院急救，惟被害人於到院之前已無生命跡象，雖
    經急救，延至98年4月20日中午12時38分仍不治死亡。被告
    上開殺人犯行，經臺灣臺中地方法院檢察署檢察官提起公訴
    後，業經本院以98年度重訴字第2112號判處有期徒刑15年在
    案。
(二)、原告丙○○○為被害人之配偶、原告戊○○、丁○○、甲○○、乙○○為被害人之子女，爰依民法第184條第1項前段、
    第192條、第194條之規定，訴請被告給付下列金額：
  1.喪葬費用：
    被害人何金龍死亡後，由原告丙○○○處理喪葬事宜，喪葬
    費用共計支出新台幣（下同）400,000元。
  2.扶養費用：
    原告丙○○○係41年2月26日出生，於系爭事故發生時年滿
    57歲，依台灣地區歷年居民平均餘命表，上有餘命26.23年
    ，依90年度扶養親屬寬減額74,000元計算，按霍夫曼計算法
    扣除中間利息，所得請求之扶養費用為1,253,869元（計算
    式：74000÷0000000×00000000＝0000000）。
  3.精神慰撫金：
    原告丙○○○係被害人之配偶，2人互相扶持照顧，正值含
    飴弄孫，安享天倫之樂之際，卻遭逢意外，是被害人之死亡
    精神上致其受有極大痛苦，被告應賠償原告丙○○○精神慰
    撫金200萬元。而原告戊○○、丁○○、甲○○、乙○○為
    被害人之子女，因被害人之死亡精神上受有極大痛苦，被告
    應賠償原告戊○○、丁○○、甲○○、乙○○各100萬元之
    精神慰撫金。
(三)、並聲明：1.被告應給付原告丙○○○3,653,869元、原告戊○○100萬元、原告丁○○100萬元、原告甲○○100萬元、
    原告乙○○100萬元，及均自刑事附帶民事起訴狀繕本送達
    被告之翌日起至清償日止，按年息5%計算之利息。2.願供擔
    保請准宣告假執行。
二、被告則以：對原告起訴狀所載之事實不爭執，也願和解，惟
    伊沒有錢等語，資為抗辯。
三、本件被告於98年4月19日下午1時30分許，在臺中縣大甲鎮○○里○○街35巷30號前，手持竹棍，向被害人之頭顱部位揮
    擊，致被害人頭部顱骨骨折，併發左右側大腦硬腦膜下腔出
    血、腦幹出血之傷害，經急救後，延至98年4月20日中午12
    時38分不治死亡之事實。除據被告自認外，且經本院98年度
    重訴字第2112號刑事判決認定屬實，有上開判決書一份在卷
    可稽，並經本院依職權調閱無訛。又原告丙○○○為被害人
    之配偶，原告戊○○、丁○○、甲○○、乙○○為被害人之
    子女，亦有原告提出之戶籍謄本3份、戶口名簿為證，均為
    被告所不爭執，堪信原告此部分主張為真實，本院採為判決
    之基礎。至原告主張被告係以實心木棍殺害被害人，惟此部
    分並無積極證據證明，且對於本案原告之請求尚無影響，附
    此敘明。
四、從而，本件兩造之主要爭點在於：
(一)、原告丙○○○請求被告給付扶養費1,253,869元、喪葬費用
    40 萬元有無理由？
(二)、原告丙○○○請求被告給付精神慰撫金200萬元是否適當？
(三)、原告戊○○、丁○○、甲○○、乙○○各請求被告給付精神
    慰撫金100萬元是否適當？
五、本院之判斷：
(一)、按因故意或過失，不法侵害他人之權利者，負損害賠償責任
    。不法侵害他人致死者，對於支出醫療及增加生活上需要之
    費用或殯葬費之人，亦應負損害賠償責任。不法侵害他人致
    死者，被害人之父、母、子、女及配偶，雖非財產上之損害
    ，亦得請求賠償相當之金額。民法第184條第1項前段、第
    192條第1項、第194條分別定有明文。本件被告因上開殺人
    行為致何金龍死亡之事實，業經認定如前，原告丙○○○為
    何金龍之妻，原告戊○○、丁○○、甲○○、乙○○為何金
    龍之子女之事實，為兩造所不爭執，則原告依上揭規定，請
    求被告負損害賠償之責，自屬有據。爰就原告請求賠償之項
    目、金額，審酌如下：
  1.喪葬費部分：
    原告丙○○○主張其因被害人死亡，而支出喪葬費計40萬元
    ，業據其提出大甲禮儀服務社明細表為證。所謂殯葬費係指
    收殮及埋葬費用而言，此等費用是否必要，應斟酌當地喪禮
    習俗及宗教上之儀式定之（最高法院84年台上字第1626號判
    決參照），例如死者家屬依習俗，請法師為死亡者誦經超度
    ；葬禮中搭蓋作為擺設靈堂、鮮花，做為告別式場用等，應
    屬之。本件原告請求者，除上開例示外，核屬參與儀式者之
    餐費、香燭等，並無過份鋪張、浪費之情事，核屬必要之殯
    葬費用，且此部分金額為被告所不爭執，自應予准許。
  2.扶養費部分：
    原告丙○○○請求賠償扶養費1,253,869元，固據其提出臺
    灣地區歷年居民平均餘命表為證。按直系血親相互間互負扶
    養義務、夫妻互負扶養之義務，其負扶養義務之順序與直系
    血親卑親屬同，其受扶養權利之順序與直系血親尊親屬同，
    民法第1114條第1款、第1116條之1固分別定有明文。惟按受
    扶養權利者，以不能維持生活而無謀生能力者為限。前項無
    謀生能力之限制，於直系血親尊親屬不適用之，民法第1117
    條定有明文。又民法第1117條第1項規定，受扶養權利者，
    以不能維持生活而無謀生能力者為限。而同條第2項僅規定
    ，前項無謀生能力之限制，於直系血親尊親屬不適用之，並
    非規定前項之限制，於直系血親不適用之。是直系血親尊親
    屬如能以自己財產維持生活者，自無受扶養之權利（最高法
    院80年度台上字第2124號民事判決參照）。夫妻受扶養權利
    之順序既與直系血親尊親屬同，自應同受此限制。而所謂「
    不能維持生活」，則指無財產足以維持生活而言（最高法院
    81年度台上字第1504號判決參照）。本件原告丙○○○主張
    其目前為家庭主婦，每月之房租收入約為2萬餘元，其名下
    有房屋2筆、土地2筆及汽車1部，又其97年之利息收入約2萬
    餘元，97年之財產總額約為543餘萬元，此有原告提出之陳
    報狀及本院稅務電子閘門財產所得調件明細表在卷可憑（見
    本院卷第28頁）。是原告丙○○○雖為家庭主婦，惟有前揭
    利息、租賃收入，應能維持生活，況原告丙○○○名下既有
    前揭多筆不動產，顯非無財產維持生活，是原告丙○○○請
    求被告賠償扶養費，核與前揭規定不符，無法准許。
  3.慰撫金部分：
    按不法侵害他人致死者，被害人之父、母、子、女及配偶，
    雖非財產上之損害，亦得請求賠償相當之金額，民法第194
    條定有明文。查被害人為36年次，原告丙○○○為被害人之
    配偶，二人互相扶持照顧，正值當可共享天倫頤養天年之際
    ，竟突遭喪夫噩耗；原告戊○○、丁○○、甲○○、乙○○
    為死者之子女，均已成年，卻逢侍親不待之悲慟，其等精神
    上遭受極大打擊及痛苦，不言可喻，原告等請求賠償非財產
    上損害之慰撫金，自屬有據。又按法院對於慰撫金之量定，
    應斟酌加害程度、兩造之身分地位經濟狀況等關係定之（最
    高法院51台上字第223號判例、74年度第9次民事庭會議決議
    參照）。查被告因殺害被害人致死，業據前述，而原告丙○○○國小畢業，目前為家庭主婦，其財產狀況如前所述；原
    告戊○○大學畢業，現為臨時工，薪資不固定，名下有投資
    9筆，財產總額約為12 萬餘元；原告丁○○大學畢業，現有
    月薪3至4萬元之工作，97年之薪資收入約為74萬餘元，名下
    有汽車1部；原告甲○○高職畢業，現待業中，名下無其他
    財產；原告乙○○高職畢業，現為家庭主婦，名下無其他財
    產等情，此經原告陳明在卷，並有本院稅務電子閘門財產所
    得調件明細表在卷可憑。被告己○○國中二年級肄業，原從
    事司機之工作，月薪19,000至20,000元間，名下有汽車1部
    等情；此經被告陳明在卷，並有本院稅務電子閘門財產所得
    調件明細表在卷可憑，且均為兩造所不爭執。本院審酌上情
    ，認原告依民法第19 4條規定請求精神慰撫金，命被告給付
    原告丙○○○200萬元、給付原告戊○○、丁○○、甲○○
    、乙○○各100萬元，尚屬適當，應予准許。
(二)、末按給付有確定期限者，債務人自期限屆滿時起，負遲延責
    任。給付無確定期限者，債務人於債權人得請求給付時，經
    其催告而未為給付，自受催告時起，負遲延責任。其經債權
    人起訴而送達訴狀，或依督促程序送達支付命令，或為其他
    相類之行為者，與催告有同一之效力。民法第229條第1項、
    第2項定有明文。又遲延之債務，以支付金錢為標的者，債
    權人得請求依法定利率計算之遲延利息。但約定利率較高者
    ，仍從其約定利率。應付利息之債務，其利率未經約定，亦
    無法律可據者，週年利率為百分之5，民法第233條第1項、
    第203條亦有明文。本件原告對被告之侵權行為債權，核屬
    無確定期限之給付，既經原告提起刑事附帶民事訴訟而起訴
    狀繕本並於98年8月10日送達被告，被告迄未給付，當應負
    遲延責任。是原告請求自刑事附帶民事起訴狀繕本送達被告
    之翌日即98年8月11日起算，按週年利率百分之5計算之法定
    遲延利息，核無不合，應予准許。
(三)、綜上所述，本件原告依侵權行為之法律關係，請求被告給付
    原告丙○○○240萬元（喪葬費40萬元及精神慰撫金200萬元
    ）；給付原告戊○○、丁○○、甲○○、乙○○，各100萬
    元，及均自起訴狀繕本送達被告之翌日即98年8月11日起至
    清償日止，按年息百分之五計算之法定遲延利息，為有理由
    ，應予准許，逾此範圍之請求為無理由，應予駁回。
(四)、原告陳明願供擔保請准為假執行之宣告，經核原告勝訴部分
    於法並無不合，爰分別酌定相當之擔保金額予以准許。至於
    原告敗訴部分，其等假執行之聲請亦失所附麗，應併予駁回
    。
六、本件事證已臻明確，兩造其餘攻擊防禦方法，經審酌後核與
    判決結果不生影響，爰不逐一論述。又本件原告係提起刑事
    附帶民事訴訟，由本院刑事庭移送而來，依刑事訴訟法第50
    4條第2項之規定，免納裁判費，無訴訟費用負擔之問題，併
    予敘明。
七、結論：本件原告之訴一部有理由，一部無理由，依民事訴訟
    法第385條第1項前段、第390條第2項判決如主文。
中    華    民    國    98    年    11    月    10    日
                  民事第四庭          法  官  洪堯讚
一、右為正本係照原本作成。
二、如不服本判決，應於判決送達後20日內，向本院提出上訴狀
    。（須按他造當事人之人數附繕本）。
三、提起上訴，應以上訴狀表明(一)對於第一審判決不服之程度，
    及應如何廢棄或變更之聲明，(二)上訴理由（民事訴訟法第
    441條第1項第3款、第4款），提出於第一審法院。
中    華    民    國    98    年    11    月    10    日
                                      書記官


司法院資訊處製作；財團法人民間司法改革基金會備份。
